---
title: "Éducation & Bonheur dans le monde"
output:
  flexdashboard::flex_dashboard:
    orientation: rows
    theme: flatly
    navbar:
      - title: "IMT Mines Alès – 2IA"
        align: right
---

```{r setup, include=FALSE}
library(flexdashboard)
library(tidyverse)
library(plotly)
library(DT)
library(corrplot)
library(scales)

df <- read.csv("happiness_education_dataset.csv", stringsAsFactors = FALSE)

# Nettoyage minimal
df <- df %>%
  mutate(across(where(is.numeric), ~ ifelse(is.nan(.), NA, .)))

# Palette couleur commune
PAL <- colorRampPalette(c("#2c7bb6", "#ffffbf", "#d7191c"))(100)
```

# Introduction {data-icon="fa-globe"}

## Row {data-height=200}

### Contexte & Question scientifique

**Question principale :**
*Le niveau d'éducation d'un pays prédit-il le bonheur de sa population ?*

L'éducation est souvent citée comme levier de développement humain. Le World Happiness Report évalue chaque année le bien-être subjectif des populations. Ce projet croise ces deux dimensions sur **`r nrow(df)` pays** afin d'explorer les liens entre investissement éducatif et bonheur déclaré.

**Population étudiée :** États souverains disposant de données publiques accessibles (Wikipedia, World Bank).
**Enjeux :** Identifier les variables éducatives les plus corrélées au bonheur pour orienter les politiques publiques.

## Row {data-height=400}

### Répartition géographique des scores de bonheur {data-width=700}

```{r map_happiness}
fig_map <- plot_geo(df, locationmode = "country names") %>%
  add_trace(
    z = ~happiness_score,
    locations = ~country,
    color = ~happiness_score,
    colors = c("#d7191c", "#ffffbf", "#2c7bb6"),
    text = ~paste0(country, "<br>Bonheur : ", round(happiness_score, 2),
                   "<br>Éducation : ", round(education_index, 3)),
    hoverinfo = "text",
    marker = list(line = list(color = "white", width = 0.3))
  ) %>%
  colorbar(title = "Score de bonheur") %>%
  layout(
    geo = list(showframe = FALSE, showcoastlines = TRUE,
               projection = list(type = "natural earth")),
    margin = list(t = 10, b = 10)
  )
fig_map
```

### Chiffres clés {data-width=300}

```{r kpi}
n_total     <- nrow(df)
n_happiness <- sum(!is.na(df$happiness_score))
n_edu       <- sum(!is.na(df$education_index))
avg_happy   <- round(mean(df$happiness_score, na.rm = TRUE), 2)
top_country <- df %>% filter(!is.na(happiness_score)) %>%
               slice_max(happiness_score, n = 1) %>% pull(country)
bot_country <- df %>% filter(!is.na(happiness_score)) %>%
               slice_min(happiness_score, n = 1) %>% pull(country)
```

**Pays dans le dataset**
<h2 style="color:#2c7bb6">`r n_total`</h2>

**Pays avec score de bonheur**
<h2 style="color:#2c7bb6">`r n_happiness`</h2>

**Score de bonheur moyen**
<h2 style="color:#2c7bb6">`r avg_happy` / 10</h2>

**Pays le plus heureux**
<h3 style="color:#27ae60">`r top_country`</h3>

**Pays le moins heureux**
<h3 style="color:#e74c3c">`r bot_country`</h3>


# Design of Experiment {data-icon="fa-flask"}

## Row {data-height=250}

### Pipeline de collecte

```{r doe_pipeline, fig.height=2}
# Tableau récapitulatif du DOE
doe <- data.frame(
  `#` = 1:5,
  Source = c(
    "Wikipedia – Education Index",
    "Wikipedia – World Happiness Report",
    "Wikipedia – Literacy Rate",
    "World Bank Open API",
    "Wikipedia – Tertiary Attainment"
  ),
  Type = c("HTML scraping", "HTML scraping", "HTML scraping",
           "REST API JSON", "HTML scraping"),
  Variables = c(
    "education_index",
    "happiness_score, rank_happiness, gdp_per_capita_log, social_support,\nhealthy_life_exp, freedom_choices, generosity, corruption_perception",
    "literacy_rate_pct",
    "gov_expenditure_edu_pct_gdp, school_enrollment_secondary_pct,\nschool_enrollment_tertiary_pct",
    "tertiary_attainment_pct"
  ),
  check.names = FALSE
)

datatable(doe, options = list(dom = "t", pageLength = 10),
          rownames = FALSE, class = "table-bordered table-sm")
```

## Row {data-height=350}

### Variables du dataset {data-width=500}

```{r doe_vars}
vars_info <- data.frame(
  Variable = c("education_index","rank_happiness","happiness_score",
               "gdp_per_capita_log","social_support","healthy_life_exp",
               "freedom_choices","generosity","corruption_perception",
               "literacy_rate_pct","gov_expenditure_edu_pct_gdp",
               "school_enrollment_secondary_pct","school_enrollment_tertiary_pct",
               "tertiary_attainment_pct"),
  Type = c("Éducation","Bonheur","Bonheur (label ML)",
           "Bonheur","Bonheur","Bonheur",
           "Bonheur","Bonheur","Bonheur",
           "Éducation","Éducation","Éducation","Éducation","Éducation"),
  Description = c(
    "Indice d'éducation HDI (0–1)",
    "Rang mondial bonheur",
    "Score de bonheur (0–10) — variable cible",
    "Log PIB/habitant",
    "Soutien social perçu",
    "Espérance de vie en bonne santé",
    "Liberté de faire des choix",
    "Générosité",
    "Perception de la corruption",
    "Taux d'alphabétisation (%)",
    "Dépenses publiques éducation (% PIB)",
    "Taux brut scolarisation secondaire (%)",
    "Taux brut scolarisation supérieur (%)",
    "Taux d'accès à l'enseignement supérieur (%)"
  )
)

datatable(vars_info,
          options = list(dom = "t", pageLength = 15),
          rownames = FALSE,
          class = "table-bordered table-sm") %>%
  formatStyle("Type",
    backgroundColor = styleEqual(
      c("Éducation","Bonheur","Bonheur (label ML)"),
      c("#d6eaf8","#d5f5e3","#fdebd0")
    ))
```

### Taux de complétude par variable {data-width=500}

```{r completeness}
completeness <- df %>%
  summarise(across(everything(), ~ round(mean(!is.na(.)) * 100, 1))) %>%
  pivot_longer(everything(), names_to = "variable", values_to = "pct") %>%
  filter(variable != "country") %>%
  arrange(pct)

plot_ly(completeness,
        x = ~pct, y = ~reorder(variable, pct),
        type = "bar", orientation = "h",
        marker = list(color = ~pct,
                      colorscale = list(c(0,"#e74c3c"), c(0.5,"#f39c12"), c(1,"#27ae60")),
                      showscale = FALSE),
        text = ~paste0(pct, "%"), textposition = "outside",
        hoverinfo = "text") %>%
  layout(xaxis = list(title = "Complétude (%)", range = c(0, 110)),
         yaxis = list(title = ""),
         margin = list(l = 230))
```


# Statistiques descriptives {data-icon="fa-bar-chart"}

## Row {data-height=380}

### Distribution du score de bonheur {data-width=450}

```{r hist_happiness}
plot_ly(df %>% filter(!is.na(happiness_score)),
        x = ~happiness_score,
        type = "histogram",
        nbinsx = 25,
        marker = list(color = "#2c7bb6", line = list(color = "white", width = 0.5)),
        hovertemplate = "Score : %{x}<br>Nb pays : %{y}<extra></extra>") %>%
  layout(xaxis = list(title = "Score de bonheur"),
         yaxis = list(title = "Nombre de pays"),
         shapes = list(
           list(type = "line", x0 = mean(df$happiness_score, na.rm=TRUE),
                x1 = mean(df$happiness_score, na.rm=TRUE),
                y0 = 0, y1 = 25,
                line = list(color = "#e74c3c", dash = "dash", width = 2))
         ),
         annotations = list(
           list(x = mean(df$happiness_score, na.rm=TRUE) + 0.15, y = 22,
                text = paste0("Moyenne\n", round(mean(df$happiness_score, na.rm=TRUE),2)),
                showarrow = FALSE, font = list(color="#e74c3c"))
         ))
```

### Distribution de l'indice d'éducation {data-width=450}

```{r hist_edu}
plot_ly(df %>% filter(!is.na(education_index)),
        x = ~education_index,
        type = "histogram",
        nbinsx = 25,
        marker = list(color = "#27ae60", line = list(color = "white", width = 0.5)),
        hovertemplate = "Indice : %{x}<br>Nb pays : %{y}<extra></extra>") %>%
  layout(xaxis = list(title = "Indice d'éducation (HDI)"),
         yaxis = list(title = "Nombre de pays"))
```

## Row {data-height=380}

### Top 20 pays — Score de bonheur {data-width=450}

```{r top20_happiness}
top20 <- df %>%
  filter(!is.na(happiness_score)) %>%
  slice_max(happiness_score, n = 20) %>%
  arrange(happiness_score)

plot_ly(top20,
        x = ~happiness_score,
        y = ~reorder(country, happiness_score),
        type = "bar",
        orientation = "h",
        marker = list(color = ~happiness_score,
                      colorscale = list(c(0,"#abd9e9"), c(1,"#2c7bb6")),
                      showscale = FALSE),
        text = ~round(happiness_score, 2),
        textposition = "outside",
        hovertemplate = "%{y}<br>Score : %{x}<extra></extra>") %>%
  layout(xaxis = list(title = "Score de bonheur", range = c(0, 9)),
         yaxis = list(title = ""),
         margin = list(l = 130))
```

### Boxplots par quartile d'éducation {data-width=450}

```{r boxplot_quartile}
df_box <- df %>%
  filter(!is.na(education_index), !is.na(happiness_score)) %>%
  mutate(edu_quartile = cut(education_index,
                            breaks = quantile(education_index, probs = 0:4/4, na.rm=TRUE),
                            labels = c("Q1 (faible)", "Q2", "Q3", "Q4 (élevé)"),
                            include.lowest = TRUE))

plot_ly(df_box, x = ~edu_quartile, y = ~happiness_score,
        type = "box", color = ~edu_quartile,
        colors = c("#d7191c","#fdae61","#abd9e9","#2c7bb6"),
        hovertemplate = "%{y}<extra></extra>") %>%
  layout(xaxis = list(title = "Quartile – Indice d'éducation"),
         yaxis = list(title = "Score de bonheur"),
         showlegend = FALSE)
```

## Row {data-height=300}

### Tableau des données {data-width=900}

```{r datatable}
df %>%
  mutate(across(where(is.numeric), ~ round(., 3))) %>%
  datatable(
    filter = "top",
    options = list(pageLength = 8, scrollX = TRUE),
    rownames = FALSE,
    class = "table-bordered table-hover table-sm"
  )
```


# Analyse prédictive {data-icon="fa-line-chart"}

## Row {data-height=400}

### Matrice de corrélation {data-width=450}

```{r corrmatrix}
num_vars <- df %>%
  select(happiness_score, education_index, gdp_per_capita_log,
         social_support, healthy_life_exp, freedom_choices,
         generosity, corruption_perception, literacy_rate_pct,
         gov_expenditure_edu_pct_gdp, tertiary_attainment_pct) %>%
  rename(
    "Bonheur"        = happiness_score,
    "Éducation"      = education_index,
    "PIB/hab (log)"  = gdp_per_capita_log,
    "Soutien social" = social_support,
    "Espér. vie"     = healthy_life_exp,
    "Liberté"        = freedom_choices,
    "Générosité"     = generosity,
    "Anti-corruption"= corruption_perception,
    "Alphabétisation"= literacy_rate_pct,
    "Dépenses édu."  = gov_expenditure_edu_pct_gdp,
    "Ens. supérieur" = tertiary_attainment_pct
  )

cor_matrix <- cor(num_vars, use = "pairwise.complete.obs")

# Heatmap interactive
cor_df <- as.data.frame(as.table(cor_matrix)) %>%
  rename(x = Var1, y = Var2, corr = Freq)

plot_ly(cor_df, x = ~x, y = ~y, z = ~round(corr, 2),
        type = "heatmap",
        colorscale = list(c(0,"#d7191c"), c(0.5,"#ffffbf"), c(1,"#2c7bb6")),
        zmin = -1, zmax = 1,
        text = ~round(corr, 2), texttemplate = "%{text}",
        hovertemplate = "%{x} × %{y}<br>r = %{z}<extra></extra>") %>%
  layout(xaxis = list(tickangle = -35, title = ""),
         yaxis = list(title = ""),
         margin = list(b = 120, l = 130))
```

### Éducation vs Bonheur (scatter interactif) {data-width=450}

```{r scatter_edu_happy}
df_sc <- df %>%
  filter(!is.na(education_index), !is.na(happiness_score), !is.na(gdp_per_capita_log))

# Régression linéaire
lm_fit <- lm(happiness_score ~ education_index, data = df_sc)
r2 <- round(summary(lm_fit)$r.squared, 3)
x_seq <- seq(min(df_sc$education_index), max(df_sc$education_index), length.out = 100)
y_pred <- predict(lm_fit, newdata = data.frame(education_index = x_seq))

plot_ly() %>%
  add_trace(data = df_sc,
            x = ~education_index, y = ~happiness_score,
            type = "scatter", mode = "markers",
            marker = list(color = ~gdp_per_capita_log,
                          colorscale = "Viridis",
                          showscale = TRUE,
                          colorbar = list(title = "PIB/hab\n(log)"),
                          size = 7, opacity = 0.8),
            text = ~paste0(country,
                           "<br>Éducation : ", round(education_index, 3),
                           "<br>Bonheur : ", round(happiness_score, 2),
                           "<br>PIB/hab : ", round(gdp_per_capita_log, 2)),
            hoverinfo = "text",
            name = "Pays") %>%
  add_trace(x = x_seq, y = y_pred,
            type = "scatter", mode = "lines",
            line = list(color = "#e74c3c", width = 2, dash = "dash"),
            name = paste0("Régression (R²=", r2, ")"),
            hoverinfo = "none") %>%
  layout(xaxis = list(title = "Indice d'éducation (HDI)"),
         yaxis = list(title = "Score de bonheur"),
         legend = list(x = 0.01, y = 0.99))
```

## Row {data-height=380}

### Corrélations avec le bonheur (classées) {data-width=450}

```{r bar_corr}
corr_happy <- cor_matrix["Bonheur", ] %>%
  as.data.frame() %>%
  rownames_to_column("variable") %>%
  rename(r = ".") %>%
  filter(variable != "Bonheur") %>%
  arrange(r)

plot_ly(corr_happy,
        x = ~r, y = ~reorder(variable, r),
        type = "bar", orientation = "h",
        marker = list(color = ~ifelse(r > 0, "#2c7bb6", "#e74c3c")),
        text = ~round(r, 3), textposition = "outside",
        hovertemplate = "%{y}<br>r = %{x}<extra></extra>") %>%
  layout(xaxis = list(title = "Corrélation de Pearson (r)", range = c(-0.6, 1.1)),
         yaxis = list(title = ""),
         shapes = list(list(type="line", x0=0, x1=0, y0=-0.5, y1=10.5,
                            line = list(color="black", width=1))),
         margin = list(l = 160))
```

### Pistes d'analyse prédictive {data-width=450}

```{r scatter_gdp_happy}
df_sc2 <- df %>%
  filter(!is.na(gdp_per_capita_log), !is.na(happiness_score), !is.na(education_index))

lm2 <- lm(happiness_score ~ gdp_per_capita_log, data = df_sc2)
r2_2 <- round(summary(lm2)$r.squared, 3)
x2 <- seq(min(df_sc2$gdp_per_capita_log), max(df_sc2$gdp_per_capita_log), length.out = 100)
y2 <- predict(lm2, newdata = data.frame(gdp_per_capita_log = x2))

plot_ly() %>%
  add_trace(data = df_sc2,
            x = ~gdp_per_capita_log, y = ~happiness_score,
            type = "scatter", mode = "markers",
            marker = list(color = ~education_index,
                          colorscale = "Greens",
                          showscale = TRUE,
                          colorbar = list(title = "Indice\néducation"),
                          size = 7, opacity = 0.8),
            text = ~paste0(country,
                           "<br>PIB/hab : ", round(gdp_per_capita_log, 2),
                           "<br>Bonheur : ", round(happiness_score, 2),
                           "<br>Éducation : ", round(education_index, 3)),
            hoverinfo = "text",
            name = "Pays") %>%
  add_trace(x = x2, y = y2,
            type = "scatter", mode = "lines",
            line = list(color = "#e74c3c", width = 2, dash = "dash"),
            name = paste0("Régression (R²=", r2_2, ")"),
            hoverinfo = "none") %>%
  layout(xaxis = list(title = "Log PIB/habitant"),
         yaxis = list(title = "Score de bonheur"),
         legend = list(x = 0.01, y = 0.99))
```

## Row {data-height=180}

### Conclusions préliminaires & pistes ML

**Variables les plus corrélées au bonheur :**
Le soutien social, l'espérance de vie et le PIB/habitant montrent les corrélations les plus fortes avec le score de bonheur. L'indice d'éducation présente une corrélation positive significative (~0.7), confirmant le lien entre niveau éducatif et bien-être.

**Pistes pour l'analyse prédictive (modèles ML) :**

| Modèle | Justification |
|--------|---------------|
| **Régression linéaire multiple** | Baseline simple, interprétable — toutes les features numériques |
| **Random Forest Regressor** | Capture les non-linéarités, gère les NaN, donne l'importance des variables |
| **Gradient Boosting (XGBoost)** | Plus performant sur données tabulaires hétérogènes |
| **Ridge / Lasso** | Utile vu la multicolinéarité entre variables éducation et PIB |

**Variable cible :** `happiness_score`
**Features principales :** `education_index`, `gdp_per_capita_log`, `social_support`, `healthy_life_exp`, `literacy_rate_pct`
